【裁判字號】    92,訴,4
【裁判日期】    920425
【裁判案由】    偽造文書
【裁判全文】
臺灣屏東地方法院刑事判決                              九十二年度訴字第四號
    公  訴  人  臺灣屏東地方法院檢察署檢察官
    被      告  丙○○
右列被告因偽造文書案件，經檢察官提起公訴（九十一年度偵字第九○九號），本院
判決如左：
    主  文
丙○○無罪。
    理  由
一、公訴意旨略以：乙○○、謝惠莉二人為夫妻，被告丙○○為謝惠莉之姐。緣乙○
    ○、謝惠莉夫婦於民國八十八年五月間起，陸續向甲○購買魚貨，累積欠款達新
    台幣（下同）六十八萬八千二百元。謝惠莉為清償上開貨款，遂簽發付款人為第
    一商業銀行東港分行（下稱「第一銀行」），帳號為○二五一七三號，票號、面
    額及發票日分別如附表所示之支票五紙，委請被告丙○○於八十八年八月二十二
    、二十三日間轉交予甲○充當貨款。詎八十八年十一月一日，甲○向銀行提示如
    附表編號一所示之支票時，因謝惠莉之帳戶存款不足而遭拒絕付款，甲○乃將支
    票交由被告丙○○，請其轉交予乙○○背書擔保。惟被告丙○○竟基於行使偽造
    私文書之犯意，未經乙○○之同意或授權，擅自在屏東縣東港鎮不詳處所，於附
    表編號一、二、三等三張支票背面偽造「乙○○」之署名三枚以為背書，再持交
    甲○收執，足生損害於乙○○，因認丙○○涉有刑法第二百十六條、第二百十條
    之行使偽造私文書罪嫌。
二、本件公訴人認被告涉有右揭犯嫌，係以告訴人甲○之指訴、前開有「乙○○」背
    書之支票三紙及刑事警察局之筆跡鑑定報告為主要論據。訊據被告丙○○則堅決
    否認有何偽造私文書犯行，辯稱：伊沒有在支票上偽造「乙○○」之簽名，而且
    伊曾經抄寫乙○○之姓名及電話給告訴人甲○，可能遭人臨摹筆跡，所以鑑定報
    告才會認為支票上「乙○○」背書之筆跡與其本人筆跡相符等語。
三、按犯罪事實應依證據認定之，無證據不得推定其犯罪事實。不能證明被告犯罪者
    ，應諭知無罪之判決，刑事訴訟法第一百五十四條及第三百零一條第一項分別定
    有明文。次按告訴人之告訴，係以使被告受刑事訴追為目的，是其陳述是否與事
    實相符，仍應調查其他證據以資審認，倘告訴人之陳述有瑕疵時，即不得採為論
    罪科刑之依據。如積極證據不足為不利於被告事實之認定時，即應為有利於被告
    之認定，更不必有何有利之證據。最高法院對此分別著有五十二年台上字第一三
    ○○號及三十年上字第八一六號等判例可資參照。
四、經查：
    (一)告訴人甲○雖以伊持有如附表編號一、二、三所示支票背面之「乙○○」姓名
      為被告丙○○所偽造，而於九十年十一月二日具狀向台灣屏東地方法院檢察署
      提出告訴，然前開刑事警察局之筆跡鑑定報告於九十一年十月四日始完成，告
      訴人何以於筆跡鑑定報告完成前即確認前開「乙○○」之背書係丙○○所偽造
      ？依告訴人所描述之事件發生順序，其於如附表所示支票遭退票後之八十九年
      二、三月間，將附表編號一、二、三之支票交予被告丙○○，囑其將支票交給
      乙○○簽名背書，待其取回背書之支票後，即於八十九年五月五日向法院聲請
      假扣押乙○○所有之漁船，後因該漁船未靠港無法執行，遂於八十九年十一月
      間撤回聲請，假扣押聲請撤回後，伊即打電話至泰國詢問乙○○，乙○○表示
      未曾於支票上簽名，伊再詢問被告，被告丙○○即承認是她簽的等語（本院卷
      第十六頁、第六十六頁筆錄、台灣屏東地方法院檢察署九十年度發查字第一一
      八號卷附告訴狀參照）。是若告訴人所言屬實，則其應係於八十九年十一月撤
      回假扣押聲請後，經被告親口告知，才得知該支票上之「乙○○」背書係被告
      所偽造。然告訴人之指訴，尚有如下不合情理或無從查證之處：
      1.告訴人於支票遭退票後，已知謝惠莉存款不足，無力償還債款，且乙○○亦
        欠款多時，不易求償，此時，其持有之支票乃有力之債權證明，若要乙○○
        背書，亦應持支票要求乙○○本人親自為之，豈可能輕易將之交予被告丙○
        ○，要求乙○○背書，而毫不擔心該支票遭人藏匿或毀損？況告訴人亦自稱
        案發當時乙○○已經出國（本院卷第十八頁筆錄參照），在此情況下，告訴
        人竟將支票託被告轉交乙○○背書，顯然有違常理。
      2.前述時間乙○○既不在國內，告訴人取得「乙○○」背書之支票後，竟未懷
        疑背書之真正，亦未向乙○○本人求證，即持向法院聲請假扣押乙○○所有
        之漁船，亦有可疑。
      3.被告為何要等告訴人向乙○○、謝惠莉求償無門後，才向告訴人坦承「乙○
        ○」之背書係其所為，而自陷困境？且被告向告訴人承認該簽名係其所為一
        節，除告訴人指述外，亦別無證據可資佐證。
      4.綜上所論，告訴人之指訴尚有瑕疵，不得採為認定被告犯罪之證據。
    (二)又模仿字跡在模仿人有可供模仿樣本存在之情況下，可以「臨摹」、「描寫」
      及「透寫」等方式為之，此有內政部警政署九十二年三月十八日刑鑑字第○九
      二○○四一四○七號函在卷可查（本院卷第五十四頁）。而被告於偵查中即供
      稱：「．．（黃佳憶）人在泰國、台灣二地跑，我也有把他在泰國的電話抄給
      甲○，．．」（偵查卷四十八頁背面參照）；於本院審理中復供稱：「我曾經
      寫了一張乙○○泰國的電話的紙條給甲○，我懷疑可能是甲○去模仿的。」（
      本院卷第十七頁）等語。就此，告訴人起初矢口否認有該字條之存在，並稱：
      「是『金文仔』拿（乙○○的）電話給我的，他也有跟我買過漁貨，也是乙○
      ○的朋友，他是在菲律賓買鮪魚的。」云云（本院卷第一九頁筆錄參照），惟
      嗣後又承認被告確有拿一張抄有乙○○姓名和電話之紙條給伊（本院卷第二十
      頁筆錄參照），然經本院諭知告訴人應提出該張紙條後，告訴人竟在次回庭期
      提出另外一張字條（本院卷第三十二頁），並再度否認曾向被告收取書有乙○
      ○姓名及電話之字條，改稱：「被告並沒有抄（乙○○的名字和電話）給我，
我只有紀錄在手機裡面，．．」（本院卷第二十六頁筆錄參照），惟於本院再
      次訊問告訴人為何有乙○○的電話時，復改稱：「是被告抄給我的。」（本院
      卷第二十九頁筆錄參照），其陳述反覆不一，足以令人懷疑告訴人可能持有被
      告所稱之字條，惟因某種緣故不願提出以供比對。告訴人既可能持有被告所書
      「乙○○」姓名及電話之字條，即持有可供模仿字跡樣本，則由告訴人或第三
      人以「臨摹」、「描寫」或「透寫」之方式模仿被告筆跡之事並非絕無可能發
      生，是內政部警政署刑事警察局雖以刑鑑字第二六五九六○號鑑定書鑑定卷附
      支票上之「乙○○」背書與被告本人之筆跡相同，然因本件被告字跡遭人模仿
      之可能性始終存在，故該鑑定報告尚不能用以證明前開支票上之「乙○○」背
      書為被告所偽造。
    (三)依上說明，公訴人所舉之證據不足以證明被告確有偽造私文書之犯行。此外，
      又查無其他積極之證據，足認被告確有公訴人所指之犯行，不能證明被告犯罪
      ，揆諸前開法律規定及判例意旨，依法應諭知無罪之判決。
據上論斷，應依刑事訴訟法第三百零一條第一項，判決如主文。
中      華      民      國      九十二      年    四    月    二十五    日
                                      臺灣屏東地方法院刑事第五庭
                                          法  官  王以齊
右正本證明與原本無異。
如不服本判決，應於判決送達後十日內，向本院提出上訴狀。
                                          書記官
中      華      民      國      九十二    年      四    月    二十五    日
附表：
  ┌──┬───────┬──────────┬──────┬────┐
  │編號│票          號│   發    票    日   │  面  額    │背書姓名│
  ├──┼───────┼──────────┼──────┼────┤
  │ 一 │0000000│八十八年十月三十一日│二十萬元    │乙○○  │
  ├──┼───────┼──────────┼──────┼────┤
  │ 二 │0000000│八十八年十一月三十日│十二萬元    │乙○○  │
  ├──┼───────┼──────────┼──────┼────┤
  │ 三 │0000000│八十八年十二月卅一日│十二萬元    │乙○○  │
  ├──┼───────┼──────────┼──────┼────┤
  │ 四 │0000000│八十九年一月三十日  │十二萬元    │  無    │
  ├──┼───────┼──────────┼──────┼────┤
  │ 五 │0000000│八十九年二月三十日  │十二萬八千元│  無    │
  └──┴───────┴──────────┴──────┴────┘


司法院資訊處製作；財團法人民間司法改革基金會備份。
